臺灣高等法院高雄分院民事判決
111年度重上國字第2號
上  訴  人  張桂芳  

            李良佑  
            李欣春  
共      同
訴訟代理人  洪錫鵬律師
被上訴人    客家委員會客家文化發展中心

法定代理人  何金樑  
訴訟代理人  鍾夢賢律師
上列當事人間請求國家賠償事件，上訴人對於中華民國111年5月
3日臺灣屏東地方法院110年度重國字第2號第一審判決提起上訴
，本院於111年11月23日言詞辯論終結，判決如下：
    主      文
上訴駁回。
第二審訴訟費用由上訴人負擔。
    事實及理由
一、上訴人主張：上訴人丁○○之夫及上訴人甲○○、乙○○之父李乾
    道於民國109年12月14日上午7時40分許，至被上訴人所屬六
    堆客家文化園區（下稱六堆園區）騎乘腳踏車時，因
　　路面濕滑而打滑摔倒，致其受有頭部外傷併顱內及腦內出血
    及嚴重腦水腫、延遲性腦內出血併腦內壓迫、多處腦梗塞、
    急性呼吸衰竭、心房顫動及心臟衰竭、高血鈉及低血鉀等傷
    害(下稱系爭傷害)，經送醫後仍於同月18日因中樞衰竭及頭
    部外傷併右側額顳部創傷姓硬腦膜下出血及嚴重腦水腫而死
    亡。被上訴人就六堆園區所設置或管理之通道平時未採取有
    效防止民眾騎乘腳踏車摔倒之措施，致李乾道騎車摔倒因而
    死亡，應賠償丁○○支出之醫療費新臺幣(下同)78,933元、喪
    葬費252,300元，及上訴人每人非財產上損害250萬元，經以
    書面向被上訴人請求國家賠償已遭拒絕。爰依國家賠償法第
    3條第1項、民法第184條規定提起本件訴訟。聲明：㈠被上訴
    人應給付丁○○533萬1,233元；甲○○、乙○○各250萬元，及均
    自起訴狀繕本送達翌日起至清償日止，按年息5%計算之利息
    ；㈡願供擔保請准予宣告假執行。
二、上訴人則以：六堆園區於事發時正值乾旱季節，天氣晴朗，
    視線清晰，區內道路並無任何施工或障礙措施，亦無其他入
    園民眾發生騎自行車打滑或摔倒之投訴事件，復無民眾舉報
    路面濕滑，園區道路亦無積水情形，且伊亦無何作為義務於
    園區內採取有效之措施以防止民眾騎乘腳踏車摔倒，難認伊
    就公有公共設施之設置或管理有欠缺情事。又伊否認李乾道
    係在園區內騎乘自行車滑倒，其倒之地點與原因皆不明，所
    受系爭傷害亦非因騎乘自行車摔倒所致，縱認伊之設置或管
    理有欠缺，亦難認其死亡與此有因果關係存在等語，資為抗
    辯。
三、原審為上訴人敗訴之判決，上訴人不服提起上訴，聲明：㈠
    原判決廢棄；㈡被上訴人應給付丁○○533萬1,233元；甲○○、
    乙○○各250萬元，及均自起訴狀繕本送達翌日起至清償日止
    ，按年息5%計算之利息；㈢願供擔保請准宣告假執行。被上
    訴人答辯聲明：㈠上訴駁回；㈡如受不利判決，願供擔保請准
    免為假執行宣告。
四、兩造不爭執事項：
  ㈠李乾道於109年12月14日上午約7時40分許，至位於屏東縣○○
    鄉○○路000號被上訴人所屬六堆園區内騎乘腳踏車，並在園
    區内受傷，經送往衛生福利部屏東醫院急診手術，於同月18
    日因中樞衰竭、頭部外傷併右側額顳部創傷性硬腦膜下出血
    及嚴重水腫而死亡。
  ㈡李乾道為36年9月8日生，死亡時年為73歲，丁○○為其配偶，
    甲○○、乙○○為其子女。
  ㈢丁○○因李乾道受傷死亡分別支出醫療費7萬8,933元及殯葬費2
    5萬2,300元。
  ㈣上訴人前於110年3月17日先以書面向被上訴人提出國家賠償
    請求，經被上訴人於同年4月1日以客發堆字第1108300206號
    函覆拒絕賠償在案。
五、茲就兩造之爭點及本院之判斷，分述如下：
  ㈠李乾道係在六堆園區之通道上騎乘自行車時跌倒致傷：
　　上訴人主張李乾道係在六堆園區內騎乘自行車時跌倒致傷，
    固為被上訴人所否認。而查，證人林湘祐即到場救護員警業
    證稱：「本件相驗案件初步調查暨報驗書是我製作，報案人
    為徐和成，到達現場後我有跟李乾道對話，他在救護車裡面
    表示在園區內騎車跌倒，那時他身上沒有明顯外傷。後來家
    屬告知當事人已死亡，園區方面有找到一對夫妻表示李乾道
    跌倒的位置」（原審卷㈠第147至150頁）；證人徐和成即報
    案送醫者證稱：「當天上午約8時左右在園區多媒體館廁所
    前方聚會時，我看到李乾道臉色蒼白，表情痛苦，我問他怎
    麼了，他沒有說什麼，但臉孔表現很不舒服，以兩隻手平舉
    之後往前伸直表示「犁田」，我沒有問他在哪摔倒，他靠著
    大柱子很痛苦的樣子，之後就趕緊叫救護車將其送醫」（同
    上卷第143至147頁；外附相驗卷第13頁）；證人李豫宗即事
    發目擊者證稱：「12月14日早晨7點多在六堆園區，李乾道
    騎自行車跌倒，我去扶他起來，當時他跟我不同方向，距離
    大概6公尺，我看到他經過那個水灘，好像有做煞車的動作
    ，然後他直接往後倒，接著聽到頭碰到水泥地的聲音，扣一
    聲很大聲，我走到他那裡問有什麼需要幫忙，他說等他休息
    一下，後來他有要站起來的意思，我們就把他扶起來。同時
    我們問他為什麼跌倒，他說看到水要煞車但來不及，就放下
    來腳要輔助煞車，就滑倒了，我們還問他是否需要救護車，
    他說再休息一下，我們要離開時有再詢問是否需要幫忙，他
    說休息一下要去找同伴」等語（同上卷第153頁）。以證人
    與兩造俱無任何關係，並無偏頗之虞，且核原審勘驗被上訴
    人提出園區所有與李乾道相關之監視器檔案（李豫宗所指事
    發地點附近並無設置可拍及該處之監視器，或部分遭樹蔭擋
    住而無法見及）結果，李豫宗在案發當天之7：40：11、7：
    40：33、7：40：38、7：40：51，確有騎車出現在園區內之
    人行步道（同上卷第142至143、227至228頁，另見第245至2
    47頁翻拍照片），且嗣後未久即經友人報案叫救護車（當日
    上午8：26），並由園區處送醫（當日上午8：37至43分），
    有公務電話紀錄可稽（同上卷第199頁），觀之李乾道所受
    系爭傷害主要在頭部，應認3證人上開證言應與事實相符而
    可採信。上訴人主張李乾道係在六堆園區通道騎乘自行車時
    跌倒受傷，即屬有據，被上訴人所辯並無理由。
  ㈡六堆園區就園內通道之設置及管理並無欠缺，被上訴人並無
    須就李乾道之傷亡負損害賠償責任：
  ⑴按公有公共設施因設置或管理有欠缺，致人民生命、身體或
    財產受損害者，國家應負損害賠償責任，國家賠償法第3條
    第1項定有明文。又所謂設置或管理有欠缺，係指因公共設
    施於建造之初即存有瑕疵或建造後之維持、修繕及保管等不
    完全，以致該公共設施欠缺通常應具備之安全性而言，至欠
    缺的有無，應綜合考慮公共設施之構造、用法、場所的環境
    及利用狀況等各種情事，客觀、具體、個別決定之。是此項
    國家賠償責任之發生，必須在客觀上以有公共設施之設置或
    管理有欠缺為前提，且尚須人民之生命、身體或財產所受之
    損害，與此欠缺具有相當因果關係，始足當之，倘國家對於
    公有設施之設置或管理並無欠缺，或已盡相當之注意，並已
    為防止損害發生之必要措施，或在有欠缺之情況下依客觀之
    觀察，通常亦不會發生該等損害者，縱人民受有損害，國家
    亦不負賠償責任。
  ⑵上訴人固主張本件係因六堆園區內之通道地面溼滑，致李乾
    道騎乘自行車時滑倒受傷而死亡云云，惟查：
　①證人李豫宗於原審審理中及111年1月20日至現場勘驗時，業
    到場就其目擊李乾道跌倒位置，指為如原審卷㈠第169頁園區
    地圖、卷㈡第65至81頁照片所示標記之處，有勘驗筆錄及照
    片可稽（原審卷㈠第169頁、卷㈡第7頁以下），而該處所在位
    置屬園區之溼地公園區域，即原審卷㈠第285頁彩色全區圖以
    橘色點標記之處，此經兩造確認無訛（本院卷㈡第24頁）。
    又依原審勘驗時經證人李豫宗指為事發現場之照片及筆錄所
    示（原審卷㈡第15、17、65至81頁），該現場通道為寬298公
    分之水泥平路，沿途地勢平坦，均無缺損且無新修痕跡，其
    路面為粗糙而無抺光之非細滑平面，標示跌倒處為弧度尚緩
    之彎道，路旁植有低矮灌木所成護籬，路面且高出樹叢泥土
    1.5公分，視野良好。由此觀之，該現場路面之設置既為寬
    平且無缺陷，且其路面亦為粗糙而具良好抓地力之水泥平路
    ，並於平緩之轉彎處路邊植栽低矮灌木以成護籬，自已慮及
    用路人之防滑效果及彎道提醒與防護，其設置應無欠缺，可
    堪認定，合先敘明。
　②上訴人就本件事發地點為路面溼滑以致李乾道騎車滑倒乙節
    ，固舉李豫宗、林湘祐、徐和成為證。惟證人林湘祐僅係於
    接獲通報後到場將李乾道救護送醫，徐和成則係於與李乾道
    聚會見面後，因其不適而報警後送，以其等均未在場見聞，
    事後亦未至事發地點查看確認，無從以此證明該現場情形而
    為有利於上訴人之認定。又證人李豫宗就當時現場雖先證稱
    ：「我看到他經過那個水灘，好像有做煞車的動作..園區有
    固定噴水，水泥路面無法自然乾燥，我們常常經過那個水窪
    的地方，常常看到有青苔」等語（110年9月27日筆錄，原審
    卷㈠第153頁），再於勘驗時證述：「當時看到只有李乾道跌
    倒坐著的位置有水，其他部分是比較乾燥」，再改稱：「跌
    倒處是全部都是水，而水裡面是整片青苔」等語（原審卷㈡
    第15頁），惟查：
　　❶自109年11月14日至本件事發時之12月14日止，除12月8日
　　  曾下雨4.5毫米外，整月均未曾降雨，有屏東氣象站逐日
      雨量資料、歷史雨圖、高雄農改場氣象站（位屏東縣長治
       鄉境內）資料可憑（原審卷㈡第129至133頁）。以南部地
      區冬季為長期乾旱，暨於事發5日前始下稍小雨水之情，
      園區之系爭地點顯無因雨積水甚而長青苔之可能。而六堆
      園區雖有固定澆灌設施，惟依當時濕地公園澆灌配置圖所
      示（本院卷㈡第11頁），距事發地點最近處所設灑水器之
      圓形澆灌範圍僅有涵蓋該處路緣甚小部分，且如上述，其
      路緣處原植有面積不小之灌木所成綠籬，故所噴及部分亦
      將落於植栽之上而不及於路面，縱有少數落及路面，然以
      其設計原為每迴路噴灑5分鐘（或業主依季節變化做調整
      ），且依證人丙○○即園區駐衛警證稱：「噴的時候是晚上
      ，也只有5到10分鐘，不可能到隔天還是濕的」等語（本
      院卷㈡第26頁），暨原審勘驗結果，該處路面係高出土地
      ，且於李豫宗所指地點以2瓶600cc的水澆灌結果會往外流
      ，並無形成水窪積水之情形（原審卷㈡第15、73至75頁）
      ，再依當時天氣乾旱之蒸發狀況及粗糙水泥路面吸水程度
      ，衡情至隔日上午7、8時許，應難有地面積水，甚或長期
      積水至長青苔之情形，證人李豫宗所稱：「只有李乾道跌
      倒處是全部都是水，水裡面是整片青苔」之語，實非無疑
      。且依上開澆灌配置圖所示，緊挨於該處旁邊亦設有噴灑
      範圍大小相同，且亦及於部分路緣之2灑水器，以屬同一
      迴路之3灑水器同時為開啟、關閉，又何會有如證人所陳
      ：「僅跌倒該處有水，其他部分是比較乾燥」之情者。
　　❷更有甚者，如事發當時該處確為「全部都是水，水裡面是 
      整片青苔」，以李乾道當時係著螢光黃淺色長袖外套（本
      院卷㈡第35至37頁），如依李豫宗所稱李乾道係「背部及
      臀部整個往後仰著地」，其外套自應有明顯、大片之水漬
      污損可為人輕易見及，如此，李乾道於休息後至多媒體館
      廁所前方與證人徐和成聚會時，依此肉眼可見之明顯外觀
      ，徐和成根本不須向李乾道為如上述之詢問，再依其做「
      兩隻手平舉之後往前伸直」動作，始能猜測其曾「犁田」
      滑倒者，且又何以上開3位與其接觸之證人就此顯明跡象
      均未曾為陳述。況李豫宗謂其目擊時「李乾道之車速不快
      ，只比走路快一點點....問他為什麼跌倒，他說他看到水
      要煞車，但來不及了，就放下腳來要輔助煞車，就滑倒了
      」（原審卷㈠第153至154頁），惟李乾道當時所騎乘之腳
      踏車為車身不高之折疊車（相驗卷第177頁、本院卷㈡第35
      至37頁），而李乾道身高182公分，為上訴人所自陳（本
      院卷㈡第54頁），依車高及其身高，其於騎乘時雙腳本可
      輕易踏在路面停車，以李豫宗所稱李乾道當時之車速暨其
      年紀（36年9月8日生，73歲）與運動習慣，實難想像其於
      放下腳來輔助煞車時，竟會無法停止且即全身向後仰倒者
      。
　　❸又被上訴人就六堆園區於109年間係委由訴外人華華環境清
      潔維護有限公司負責植栽維護與環境巡檢、清潔（含戶外
      走道硬鋪 面落葉清掃、清洗青苔及雜草清除；步道清潔
      與維護等工作），依約領班人員需經常巡視園區硬鋪面狀
      況，若有濕滑安全疑慮，必須清除青苔及張貼警告標誌，
      並告知中心管理人員，有契約書可稽（本院卷㈠第81至138
      頁），而依園區維護檢查簽到表所示（僅以109年12月1日
      起14日止，同上卷第249至303頁），事發處之溼地公園於
      12月8日曾執行灌木修剪（第277頁）、9日執行洗地板（
      第282頁）、10日為水溝撈垃圾（第286頁）、11日為澆水
      （第290頁）、14日為灌木下拔草（第302頁），且其他各
      區域如兒童遊戲區周圍、遊客服務中心周圍、客家詩路周
      圍、客家食堂周圍亦可見有執行洗地板之工作（各工作照
      片如同卷第391至395頁），顯見被上訴人委外單位每日確
      有進行契約約定工作，並隨時清除可發現之走道青苔工作
      。另依園區巡查紀錄所示，巡查人員每日須巡視各區域，
      並於途中拍攝巡查照片檢附，而濕地公園於12月10日之巡
      查情形為PC路面平整、無雜草、雜物（同上卷第377頁）
      ，且園區保全人員於每日、每小時均須輪班巡視園區，並
      為工作記要（如本件事發日亦有記載：遊客李先生騎腳踏
      車行經水頭廣場時不小心跌倒撞及頭部..），有留駐服務
      日誌足佐（同上卷第399至425頁），並經證人丙○○證稱：
      「整點都有騎腳踏車巡察園區每個路段，包含本件事發地
      點，有發現狀況的話就會照相給維護設施人員，如果有看
      到有積水或青苔，就會回報華華公司派人去清除」等語在
      卷（本院卷㈡第26頁）。核之園區上開每日所為巡查、管
      理、維護等情，如濕地公園之系爭事發地點確有如證人李
      豫宗所述「長期積水且長整片青苔」之情，衡情應不可能
      不被每日且整點巡視之人員發現，並通知委外負責人員前
      往清除者。
　③綜合上情，證人李豫宗證述李乾道跌倒之位置為長期積水且
    佈滿菁苔一節，應與事實未合，尚難採信。上訴人所提證據
    均難認系爭水泥通道有上開管理不善以致李乾道騎車滑倒之
    情，且被上訴人就六堆園區之管理，如上述已委請環境清潔
    維護之專門公司負責維護、巡檢、清潔，其日常有領班人員
    經常巡視園區硬鋪面狀況，並隨時排除濕滑有安全疑慮之處
    所，且更設有保全人員每日整點巡查全區，其自已採取積極
    有效足以防止危險或損害發生之具體行為、措施，應認被上
    訴人就園區之管理並無欠缺，自不生國家賠償責任，亦無過
    失不法侵害李乾道身體權而應為損害賠償者，上訴人主張並
    無理由。
　⑶至上訴人雖聲請將園區所錄製有關李乾道騎車之影像送請法
    務部調查局或內政部警政署刑事警察局鑑定其所穿外套背面
    是否有水漬或泥土、青苔等痕跡，以證明其係因地面濕滑而
    摔倒云云。惟證人李豫宗所述跌倒位置應無長期積水且佈滿
    菁苔之事實，已經本院多方推究，且3證人亦從未就此顯明
    跡象為陳述，被上訴人就園區之管理並無欠缺，事證明確，
    已堪認定，本件自無再送請鑑定之必要，附此敘明。
　⑷又上訴人雖質疑被上訴人故意隱匿部分園區之監視畫面云云
    ，惟原審勘驗系爭現場附近所設監視器角度之極限結果，
　　該處前方兩支監視器均有死角，大約有9 公尺到8.5 公尺之
    距離並無法錄到，而小圓環之監視器現況原本應可照到整個
    畫面，但案發當天因有樹枝擋住，而只能見及李乾道騎車進
    入出現之畫面（原審卷㈡第13頁），且證人洪志宏已稱：「
    因容量有限，故無連續檔案，當時我們係就有拍到李乾道身
    影之畫面才截圖，有關濕地公園之監視器畫面均已提供」、
    證人戴士超稱：「當初我們是要把資料提供予保險公司，而
    非要給上訴人的，因園區有投保意外險」等語（原審卷㈡第2
    5頁），以園區設置多少監視器原為固定，且監視器可攝範
    圍本有一定之死角，而當時現場亦確有樹枝遮擋，無法見及
    現場全貌，被上訴人於此並無隱匿之必要，況監視器伺服機
    主機之容量本即有限，有園區監視器錄影容量相關說明（同
    上卷第115頁），加以李乾道係於事發後5日死亡，且上訴人
    提告之時亦已為事後近5個月，而被上訴人為公務機關，於
    當下亦僅因保險所需而為截錄畫面，自合常情，難認其有故
    意隱匿或不予提出之情，上訴人主張並無可採。
六、綜上所述，發生本件事故固令人不捨，然被上訴人所屬六堆
    園區就系爭水泥通道並無設置或管理有欠缺，以致積水潮濕
    長有青苔而使李乾道於騎車行經該處滑倒受傷之情，上訴人
    依國家賠償法第3條第1項、民法第184條規定，請求被上訴
    人給付丁○○533萬1,233元；甲○○、乙○○各250萬元本息，為
    無理由，應予駁回。原審為上訴人敗訴之判決，並無不合，
    上訴論旨指摘原判決不當，求予廢棄改判，為無理由，應駁
    回上訴。又本件事證已臻明確，兩造其餘之攻擊或防禦方法
    及所用之證據，經本院斟酌後，認為均不足以影響本判決之
    結果，爰不逐一論列，附此敘明。
七、據上論結，本件上訴為無理由，判決如主文。
中　　華　　民　　國　　111 　年　　12　　月　　7 　　日
                            民事第二庭   
                                審判長法  官  黃國川　　
                                      法  官  何佩陵　　
                                      法  官  黃宏欽
以上正本證明與原本無異。
如對本判決上訴，須於判決送達後20日內向本院提出上訴狀，其
未表明上訴理由者，應於上訴後20日內向本院提出上訴理由書（
均須按他造當事人之人數附繕本）。上訴時應提出委任律師或具
有律師資格之人之委任狀，並依附註條文規定辦理。如委任律師
提起上訴者，應一併繳納上訴審裁判費。　
中　　華　　民　　國　　111 　年　　12　　月　　7 　　日
                                      書記官  梁美姿
附註：
民事訴訟法第466 條之1 ：
對於第二審判決上訴，上訴人應委任律師為訴訟代理人，但上訴
人或其法定代理人具有律師資格者，不在此限。
上訴人之配偶、三親等內之血親、二親等內之姻親，或上訴人為
法人、中央或地方機關時，其所屬專任人員具有律師資格並經法
院認適當者，亦得為第三審訴訟代理人。
第1 項但書及第2 項情形，應於提起上訴或委任時釋明之。